【裁判字號】    89,上訴,3991
【裁判日期】    891013
【裁判案由】    偽造有價證券
【裁判全文】
臺灣高等法院刑事判決                  八十九年度上訴字第三九九一號
    上  訴  人
    即  被  告  乙○○
    指定辯護人  本院甲○辯護人
右上訴人，因偽造有價證券案件，不服臺灣新竹地方法院八十八年度訴字第四三五號
，中華民國八十九年十月十三日第一審判決（起訴案號：臺灣新竹地方法院檢察署八
十八年度偵字第二三一四號）提起上訴，本院判決如左：
    主      文
上訴駁回。
    事      實
乙○○曾於民國（以下同）八十四年間因違反麻醉藥品管理條例案件，經台灣新竹地
方法院判處有期徒刑七月確定，並於八十四年三月七日執行完畢，仍不知悔改，於八
十五年十一月上旬某日（在十一月四日之後），與楊維楨（已經判刑確定）在新竹縣
竹北市○○路「七－十一」便利商店門口前，見一公事包內有空白支票三本計七十二
張（分別為第一商業銀行新竹分行票號ＨＡ0000000號至ＨＡ0000000
號及新竹市第十信用合作社儲蓄部票號0000000號至0000000號）及「
蔡嘉滿」印章一枚（上開空白支票等係曾文朝所有於八十五年十一月四日在新竹市○
○路○段二二七號住處所失竊而遭行竊之人遺留於上開地點），竟與楊維楨共同意圖
為自己不法之所有，將上開公事包、空白支票及印章等物侵占入己以備供己使用，並
約定置於乙○○位於新竹縣竹東鎮○○街一六七巷十四號住處（此部分已逾追訴權時
效，詳如後述）。嗣楊維楨並基於意圖供行使之用之概括犯意，明知前開拾得之空白
支票其無權簽發，竟先因本身需求資金調現，於數日後即八十五年十一月中旬某日，
至乙○○前開住處，向乙○○索取前開共同拾得之第一商業銀行新竹分行票號ＨＡ0
000000號之空白支票一張及「蔡嘉滿」印章，乙○○明知楊維楨無權簽發前開
支票，且偽造之支票係供行使之用，竟基於幫助偽造有價證券之概括犯意，將前開空
白支票及印章交付楊維楨，楊維楨則當場在乙○○之住處持上述拾得而侵占入己之「
蔡嘉滿」之印章蓋印於發票人欄上，並於前開支票上偽填發票日為八十五年十一月二
十九日及票面金額為新台幣（下同）二萬五千元，而偽造完成有價證券即前開票號Ｈ
Ａ0000000號支票後，將「蔡嘉滿」印章仍交給乙○○保管，旋與乙○○至新
竹縣竹北市○○街十七巷九號八樓之四陳長棠住處，楊維楨並將前開偽造完成之支票
交付予不知情之陳長棠，作為擔保而請陳長棠代為調借現金，藉為行使，惟陳長棠認
為楊維楨尚欠其代墊保險費二萬餘元未清償，乃逕以前開楊維楨交付之支票用以歸還
其所墊付之保險費，而未代楊維楨調借現金，致楊維楨未達其調借現金之目的，陳長
棠旋將前開支票，在新竹縣竹北市○○路三一七號背書轉讓予不知情之王凌志，用以
支付貨款；楊維楨復於八十五年十二月下旬某日，由不知情之吳盛錡駕車載其前往乙
○○前開住處，復向乙○○索取前開共同拾得之第一商業銀行新竹分行票號ＨＡ00
00000號之空白支票一張，乙○○明知楊維楨向其索取前開支票係用以偽造供行
使之用，竟基於幫助偽造有價證券之概括犯意，將前開空白支票交付，楊維楨則再由
吳盛錡駕車前往桃園縣中壢市綽號「黑狗」之真實姓名不詳友人住處，與綽號「黑狗
」、鄧金永、羅倫濠、吳盛錡共同飲酒，席間鄧金永因原欲用以清償積欠陳春木經營
之酒店酒帳之支票一紙為羅倫濠先借用供為支付租金，楊維楨基於朋友之情誼，即表
示其有支票可簽發代鄧金永清償前開積欠陳春木之酒帳，遂至綽號「黑狗」住處二樓
，在前開票號ＨＡ0000000號空白支票偽填發票日為八十六年二月二十五日及
票面金額為八萬六千四百五十元，並盜用綽號「黑狗」所持有之「王中和」印章蓋印
於該支票發票人欄上，而偽造完成前開票號ＨＡ0000000號支票，旋即將之持
往桃園縣中壢市○○路二十三號二樓陳春木所經營之酒店，交付予不知情之陳春木，
藉為行使，用以支付友人鄧金永積欠陳春木之酒帳，陳春木因與楊維楨不熟識，乃通
知鄧金永前來其酒店並由不知情之鄧金永於前開偽造之支票背面背書，嗣王凌志、陳
春木於發票日屆至時先後提示前開二紙支票，均因曾文朝已經辦理掛失止付而不獲兌
現，並由新竹票據交換所函請警方偵辦後查知上情。案經台灣新竹地方法院檢察署檢
察官依楊維楨判決書簽分偵查起訴。
    理      由
一、訊據上訴人即被告乙○○固坦認於右開時、地有與同案被告楊維楨共同拾得公事
    包一只（內有支票等物），楊維楨取走該支票等情，惟矢口否認有上揭犯行，並
    辯稱：「該公事包內之物，係其與楊維楨共同拾獲，雖置放於伊住處，但楊維楨
    當時即住居於伊家中，隨時均得自行取得該支票，並非伊所交付，伊與楊維楨雖
    至陳長棠住處，但不知楊維楨係借錢，亦無幫助或與楊維楨共同偽造有價證據之
    意思」云云。然查，被告乙○○坦承與楊維楨共同拾得上開支票之事實，核與共
    同被告楊維楨於檢察官偵查中、原審八十七年度訴字第二五五號案件訊問、審理
    時所供情節相符，而前開支票係被害人曾文朝所有於八十五年十一月四日在新竹
    市○○路○段二二七號住處失竊之空白支票等情，亦據被害人曾文朝於警訊時陳
    述綦詳；此外，並有前開偽造之支票影本二張、遺失票據申請書及遺失票據號碼
    一覽表各一份、掛失止付票據提示人資料查報表、退票理由單影本各二份在卷可
    按，被告確有侵占上開支票等物無訛。另被告乙○○於檢察官偵查中坦承：「撿
    到上開支票、印章放在家中，楊維楨知道伊有撿到票就向伊要，伊叫他自己拿；
    伊有看到楊維楨蓋章，那顆章就是跟支票一起撿的」等語（見偵緝字第二五五號
    卷第二十七頁反面、第二十八頁）、又供稱：「是在我家寫的支票沒有錯，我有
    看楊某蓋印章在其上」等語（見原審八十七年度訴字第二五五號卷審理筆錄），
    而共同被告楊維楨對於右揭犯行均已坦承不諱，且於檢察官偵查中、原審八十七
    年度訴字第二五五號案件訊問、審理中及原審調查時均供陳：「上揭二紙支票均
    係被告乙○○所保管及交付，交予陳長棠之支票，係在乙○○住處所簽發，且乙
    ○○與伊同至陳長棠住處調借現金」等語，證人陳長棠於檢察官偵查時（見偵三
    八○九號卷第七十頁反面）、原審八十七年度訴字第二五五號案件審理時均證稱
    ：「楊維楨取上開支票向其調現時，乙○○在場」等語，是上述支票係被告乙○
    ○交付予楊維楨且自始即知悉楊維楨係偽造該支票向他人調借現金無疑。雖共同
    被告楊維楨於原審訊問時另供稱，當時係乙○○要調現云云，然楊維楨於八十七
    年度訴字第二五五號案件審理時，供稱係自己欠錢要調現等語，而證人陳長棠亦
    證稱，當時是楊維楨向伊調借現金，乙○○在場沒講話等語，況上述支票又經證
    人陳長棠將之抵償其為楊維楨所代墊之保險費二萬元並轉交王志凌之事實，並經
    證人陳長棠、王志凌證述明確，被告乙○○及楊維楨均未取得所調借之現金，是
    亦無何積極之證據足認係乙○○欲以該支票調借現金，自不得遽依共同被告楊維
    楨上述前後不符之供述，而遽採為不利於被告之認定。另楊維楨向被告取得空白
    支票，偽造後交予陳春木之事實，亦據楊維楨供明在卷，核與證人鄧金永等於檢
    察官偵查及原審八十七年度二五五號案件審理時證述及證人陳春木、吳盛錡、羅
    倫濠於檢察官偵查時證述情節相符，被告既明知上開支票、印章係他人所遺失，
    且對於楊維楨以偽造支票之方式向他人調借現金亦均知悉，竟仍連續交付支票二
    紙及蔡嘉滿之印章予楊維楨，供其偽造支票，雖被告並無與楊維楨共同偽造本案
    支票之意思，但其確有幫助楊某偽造支票之犯意及行為甚明，綜上所述，被告所
    辯顯係飾卸之詞，不足採信，事證已臻明確，犯行應堪認定。
二、被告基於幫助之犯意，幫助楊維楨偽造上開支票，核其所為，係犯同法第二百零
    一條第一項之偽造有價證券罪之幫助犯，依刑法第三十條第二項規定減輕其刑。
    至被告先後二次幫助偽造有價證券之犯行，時間緊接，犯罪構成要件相同，顯係
    基於概括之犯意反覆為之，應依連續犯之規定論以一罪並加重其刑。而被告幫助
    盜用印章之行為，係其幫助偽造有價證券之階段行為，不另論罪；又被告侵占上
    開支票、印章等物，所犯刑法第三百三十七條之侵占離本人持有物罪，因自犯罪
    成立之日即八十五年十一月上旬起至公訴人八十八年三月十一日開始偵辦止，已
    逾一年之追訴權時效，且未據公訴人起訴，爰不予審究，併此敘明。查被告乙○
    ○前於民國八十四年間因違反麻醉藥品管理條例案件，經原審判處有期徒刑七月
    確定，並於八十四年三月七日執行完畢，有台灣新竹地方法院檢察署刑案資料查
    註紀錄表可按，其受有期徒刑之執行完畢，五年以內再犯有期徒刑以上之罪，為
    累犯，依法遞加重其刑。又查，被告與楊維楨拾得前開空白支票等物後，基於一
    時貪念，始將之侵占入己，且僅就拾得之七十二張空白支票中之二張交付楊維楨
    偽造行使之，自已並未偽造該支票，且實際未取得任何現金，顯見被告並無藉其
    犯行獲取鉅額利益之意圖，情輕法重，衡其犯罪情狀尚堪憫恕，縱量處法定最低
    度刑期仍嫌過重，爰依刑法第五十九條之規定遞減輕其刑。被告既有上開刑之加
    重及減輕，依法應先加後減之。
三、原審認被告罪證明確，適用刑法第五十六條、第三十條、第二百零一條第一項、
    第四十七條、第五十九條、第二百零五條，罰金罰鍰提高標準條例第一條前段之
    規定，並審酌被告前有重傷害、竊盜、違反麻醉藥品管理條例等多項前科，素行
    不佳，有上開刑案資料查註表紀錄表可按，其犯罪動機目的單純，犯罪所生危害
    不大，犯後坦承部分犯行等一切情狀，量處有期徒刑壹年貳月。前開偽造之票號
    ＨＡ0000000號及ＨＡ0000000號支票二張雖均係偽造之有價證券
    ，惟上開票號ＨＡ0000000號支票中背書「陳長棠」部分及票號ＨＡ00
    00000號支票中背書「鄧金永」部分，係背書人陳長棠及鄧金永分別以自己
    名義所製作，乃屬真正之文書，是尚不應將全部支票沒收，故應就前開二張偽造
    之支票中除背書「陳長棠」及「鄧金永」外之部分，不問屬於被告與否，均依法
    宣告沒收之。經核原判決認事用法，並無不合，量刑亦屬妥適，上訴人即被告上
    訴意旨，仍執前詞，否認犯罪，指摘原判決不當，為無理由，應予駁回。
據上論斷，應依刑事訴訟法第三百六十八條，判決如主文。
本案經檢察官曾忠己到庭執行職務。
中     華     民     國     九十    年       一       月      十九      日
                             臺灣高等法院刑事第六庭
                                 審判長法  官  陳  春  秋
                                       法  官  高  明  哲
                                       法  官  黃  賽  月
右正本證明與原本無異。
如不服本判決應於收受送達後十日內向本院提出上訴書狀，其未敘述上訴之理由者並
得於提起上訴後十日內向本院補提理由書（均須按他造當事人之人數附繕本）。
                                       書記官  葉  國  乾
中     華     民     國     九十    年       一       月      二十      日
附錄：本案論罪科刑法條全文
刑法第二百零一條：
意圖供行使之用，而偽造、變造公債票，公司股票或其他有價證券者，處三年以上十
年以下有期徒刑，得併科三千元以下罰金。
行使偽造、變造之公債票、公司股票或其他有價證券或意圖供行使之用，而收集或交
付於人者，處一年以上七年以下有期徒刑，得併科三千元以下罰金。


司法院資訊處製作；財團法人民間司法改革基金會備份。
